臺北高等行政法院判決
　　　　　　　　　　　　　　　　　　 93年度訴字第4156號
　　　　　　　　　　　　　　　.
原　　　告　甲○○
被　　　告　行政院
代　表　人　乙○○（院長）
訴訟代理人　丙○○
　　　　　　丁○○
上列當事人間因申請閱覽卷宗事件，原告不服行政院中華民國93
年12月14日院臺訴字第0930092201號訴願決定，提起行政訴訟。
本院判決如下：
　　主  文
原告之訴駁回。
訴訟費用由原告負擔。
　　事  實
甲、事實概要：
    被告於民國（下同）93年4月4日接獲有署名「甲○○」（同
    原告姓名）者向其檢舉某部會首長涉嫌違法。案經被告調查
    後函復原告。嗣原告於93年5月12日以其並未於93年4月4日
    提出檢舉，是否有人以其名義冒名檢舉，恐涉及偽造文書之
    刑事責任，請求被告影送該檢舉函，俾便其處理後續事宜。
    經被告秘書處以93年6月14日院臺政字第0930023507號函復
    ，以本案係依檢舉情事調查，原告既稱非本案檢舉人，尚未
    便提供相關資料。旋原告復於93年6月16日以其確係93年4月
    4 日檢舉函之檢舉人，再次請求被告影送該檢舉函。案經被
    告秘書處以93年7月14日院臺政字第0930029765號函復，歉
    難同意。原告不服，提起訴願，遭決定駁回，遂提起行政訴
    訟。
乙、兩造聲明：
一、原告聲明：（原告未於言詞辯論期日到場，依其起訴狀載主
                張如次）
（一）訴願決定及原處分均撤銷。
（二）請求命被告秘書處准許原告影印93年4月4日檢舉案件檢舉
      函中「無保密必要部分」（含檢舉人之簽章）
二、被告聲明：駁回原告之訴。
丙、兩造之爭點：被告否准原告請求影送系爭檢舉函之處分，是
                否違法？
一、原告主張：
（一）查系爭檢舉函上記載之檢舉人為「甲○○」，是「甲○○
      」縱非該檢舉案件之「當事人」，亦不失為該檢舉案件之
      「利害關係人」，故「甲○○」無論基於該檢舉案件形式
      上「當事人」之身分，抑或該檢舉案件「利害關係人」之
      身分，均得依行政程序法第46條第1項規定，向行政院申
      請影印系爭檢舉函。而原告申請影印系爭檢舉函，乃為維
      護其「姓名權」（法律上利益）之必要。
（二）況被告既已將檢舉人之「姓名」告知原告，則此業已告知
      原告之事項，自非屬應「秘密」之範圍，故就檢舉人「姓
      名」之部分，被告應無再加以保密之必要。因此，被告將
      檢舉人「姓名」之部分（包含檢舉人之「簽章」）供原告
      影印，當無構成洩密之餘地。
（三）檢舉書依法固有保密之必要，惟是否有全部保密之必要，
      應視情況判斷。若檢舉人之「姓名」係「有保密必要之部
      分」，則被告將檢舉人「姓名」告知原告，豈非構成「洩
      密」刑責？由此反證本件檢舉人之「姓名」確係「無保密
      必要之部分」無訛。
二、被告主張：
    查原告於93年5月12日就署名「甲○○」（同原告姓名）者
    於93年4月4日向被告提出檢舉一案，以其並未於93年4月4日
    提出檢舉，是否有人以其名義冒名檢舉云云，向被告請求影
    送該檢舉函。經被告秘書處以93年6月14日院臺政字第
    0930023507號函復，以本案係依檢舉情事調查，原告既稱非
    本案檢舉人，尚未便提供相關資料。嗣原告復於93年6月16
    日以其確係93年4月4日檢舉函之檢舉人云云，向被告請求影
    送該檢舉函，姑不論原告前後二次說詞不一，其究竟是否為
    檢舉人，並不明確，況依行政程序法第46條第2項第2款規定
    ，涉及一般公務機密，依法規規定有保密之必要者，得拒絕
    閱覽、抄寫、複印或攝影有關資料或卷宗，復依獎勵保護檢
    舉貪污瀆職辦法第10條前段規定，檢舉書應予保密，被告（
    秘書處）未准所請，經核並無不合，乃駁回其訴願，至訴稱
    被告既已將檢舉函之檢舉人姓名告知其本人，就檢舉人之「
    姓名」部分，應無再加保密之必要云云，經考量被告既已將
    檢舉函之檢舉人姓名告知原告，爰將檢舉函關於檢舉人之「
    姓名」部分（按係以電腦打字，並無簽章）影本，提供予原
    告，原告所訴，核無理由，請予駁回。
    理  由
一、本件被告代表人於原告起訴後變更為乙○○，經其聲明承受
    訴訟，核並無不合，應予准許。又本件原告受合法通知無正
    當理由而未於言詞辯論期日到場，核無民事訴訟法第386條
    各款所列情形，爰依行政訴訟法第218條準用民事訴訟法第
    385條第1項前段之規定，由被告聲請而為一造辯論判決。
二、按原告提起行政訴訟，非有受判決之法律上利益，不得提起
    ，即所謂有請求法院保護之必要之一般實體裁判要件，於現
    行行政訴訟法中，固僅於確認訴訟之類型有明文規定（行政
    訴訟法第6條第1項規定：「確認行政處分無效及確認公法上
    法律關係成立或不成立之訴訟，非原告有即受確認判決之法
    律上利益者，不得提起之。其確認已執行完畢或因其他事由
    而消滅之行政處分為違法之訴訟，亦同。確認行政處分無效
    之訴訟，須已向原處分機關請求確認其無效未被允許，或經
    請求後於30日內不為確答者，始得提起之。」）惟依學者及
    實務共同之看法，上開實體裁判要件於各種訴訟種類均應一
    體適用，以保護法院免於訴訟程序被不必要之利用。
三、本件原告起訴請求被告准許影印以原告名義於94年4月4日向
    被告提出之檢舉函中無保密必要部分（包含檢舉人之簽章）
    ，前雖經被告 (秘書處)以93年7月14日院臺政字第
    0930029765 號函拒絕。惟原告起訴後，被告業已依其請求
    ，將檢舉函無保密必要部分影印送達原告，有被告所提檢舉
    函部分影本及答辯狀附卷可稽。查系爭檢舉函係檢舉公務員
    違法失（瀆）職之行為，依獎勵保護檢舉貪污瀆職辦法第10
    條前段規定：「受理檢舉機關，對於前條第1項第1款之資料
    及檢舉書、筆錄或其他有關資料，應予保密，另行保存，不
    附於偵查案卷內。」此一規定為行政程序法第46條第2項第2
    款：「涉及國防、軍事、外交及一般公務機密，依法規規定
    有保密之必要者」中，所謂依法規規定有保密之必要者，被
    告依該法規規定，固有保密之必要。至於檢舉函中無關描述
    公務員違法失（瀆）職之內容，包含原告所主張之檢舉人具
    名簽章及檢舉日期部分，並無保密之必要，既經被告提供予
    原告，原告亦未再爭執，則其訴之利益業已於訴訟中消滅，
    即無再依訴訟程序予以保護之必要，應認原告之訴為無理由
    ，予以駁回。
四、據上論結，本件原告之訴為無理由，爰依行政訴訟法第218
    條、民事訴訟法第385條第1項前段，行政訴訟法第98條第3
    項前段，判決如主文。
中　　華　　民　　國　　94　　年　 　9　　月　 29  　 日
                            第五庭審判長法  官   張瓊文
                                        法  官　 蕭忠仁
                                        法  官　 黃清光
上為正本係照原本作成。
如不服本判決，應於送達後20日內，向本院提出上訴狀並表明上
訴理由，如於本判決宣示後送達前提起上訴者，應於判決送達後
20日內補提上訴理由書（須按他造人數附繕本）。
中　　華　　民　　國　　94　　年　 　9　　月　 29  　 日
                                       書記官    楊子鋒
